臺灣高等法院刑事判決
110年度上訴字第355號
上  訴  人  臺灣臺北地方檢察署檢察官
被      告  李宗學



上列上訴人因被告詐欺等案件，不服臺灣臺北地方法院109年度
審訴字第949號，中華民國109年12月22日第一審判決（起訴案號
：臺灣臺北地方檢察署109年度偵字第12578號），提起上訴，本
院判決如下：
    主  文
原判決撤銷。
乙○○犯參與犯罪組織罪，處有期徒刑陸月，如易科罰金，以新臺
幣壹仟元折算壹日。未扣案犯罪所得新臺幣壹仟元沒收，於全部
或一部不能沒收或不宜執行沒收時，追徵其價額。
　　事  實
一、乙○○自民國108年11月20日起至26日止，加入真實姓名年籍
    不詳、綽號「阿東」之成年男子、林菁萍、及其他非未成年
    者等人組成，以實施詐術為手段、具有持續性及牟利性之有
    結構性詐欺犯罪組織，擔任提領款項之車手工作，而與「阿
    東」、林菁萍及「阿東」所屬詐欺犯罪組織成員、林菁萍等
    人共同基於洗錢之犯意聯絡，詐欺集團成員於108年11月11
    日取得向甲○○（由臺灣士林地方檢察署檢察官以109年度偵
    字第2631、4843、5704號為不起訴處分確定）詐得國泰世華
    銀行帳號000-000000000000號帳戶（下稱本案帳戶）提款卡
    後，於108年11月21日下午2時10分許，「阿東」再以LINE告
    知提款卡密碼，經乙○○確認本案帳戶內業已由「玉真、純嘉
    表弟」匯入新臺幣（下同）15萬元之無合理來源、不明款項
    後，旋依照「阿東」指示，接續於⑴同日下午2時10、11、12
    分許，在臺北市○○區○○路0段000號渣打銀行金山分行，⑵同
    日下午2時14、15分許，在臺北市○○區○○路0段000號彰化銀
    行東門分行，在自動櫃員機分5筆各提領2萬元（計提領10萬
    元，均未計手續費），而收受上開款項後，復轉至東門捷運
    站1號出口，先從中抽取1千元以為本次報酬後，餘款均交付
    詐欺集團指示前來之林菁萍（另行偵查），以此方式製造資
    金斷點，以掩飾詐欺犯罪所得之本質及去向。
二、案經甲○○訴由臺北市政府警察局中正第一分局報請臺灣臺北
    地方檢察署檢察官偵查後起訴。　　　
    理  由
壹、證據能力部分   
一、關於違反組織犯罪防制條例之供述證據部分：按組織犯罪防
    制條例第12條第1項中段規定：「訊問證人之筆錄，以在檢
    察官或法官面前作成，並經踐行刑事訴訟法所定訊問證人之
    程序者為限，始得採為證據」，係以立法排除被告以外之人
    於警詢或檢察事務官調查中所為之陳述，得適用刑事訴訟法
    第159條之2、第159條之3及第159條之5之規定，是證人於警
    詢時之陳述，於違反組織犯罪防制條例案件，即不具有證據
    能力，自不得採為判決基礎。查甲○○等人所為之陳述，均屬
    被告以外之人於審判外之陳述，依前揭規定及說明，於違反
    組織犯罪防制條例之罪名，即不具證據能力，不得採為判決
    基礎（然就洗錢罪名則不受此限制）。又被告於警詢時之陳
    述，對於被告自己而言，則屬被告之供述，為法定證據方法
    之一，自不在組織犯罪防制條例第12條第1項規定之排除之
    列，除有不得作為證據之例外，自可在有補強證據之情況下
    ，作為證明被告自己犯罪之證據，附此敘明。
二、關於洗錢部分之供述證據：按被告以外之人於審判外之言詞
    或書面陳述，除法律有規定者外，不得作為證據，刑事訴訟
    法第159條第1項定有明文。又被告以外之人於審判外之陳述
    ，雖不符刑事訴訟法第159條之1至第159條之4之規定，而經
    當事人於審判程序同意作為證據，法院審酌該言詞陳述或書
    面陳述作成時之情況，認為適當者，亦得為證據；當事人、
    代理人或辯護人於法院調查證據時，知有同法第159條第1項
    不得為證據之情形，而未於言詞辯論終結前聲明異議者，視
    為有前項之同意，刑事訴訟法第159 條之5 亦定有明文。本
    判決下列所引除被告以外之人於審判外之各項供述證據，公
    訴人、上訴人即被告乙○○均未爭執其證據能力，且於言詞辯
    論終結前亦未聲明異議，本院審酌各該證據作成時之情況，
    並無不當之情形，認以之作為證據應屬適當，爰依刑事訴訟
    法第159條之5第2項規定，認有證據能力，合先敘明。
三、其餘資以認定本案犯罪事實之非供述證據（詳後述），亦查
    無違反法定程序取得之情形，依刑事訴訟法第158條之4反面
    規定，應具證據能力。
貳、實體部分：　　
一、認定事實依憑之證據及理由：訊據被告就於前揭事實，於本
    院調查、審理時均坦承不諱，且經甲○○、林菁萍、徐敬維證
    述明確（此部分僅供認定洗錢部分，不包括參與組織犯罪之
    部分），復有被告提款之監視器翻拍照片（見偵字卷第69-7
    3、77-79頁）、甲○○帳戶個資檢視報表、本案帳戶交易明細
    表、國泰世華銀行存款憑證（見偵字卷第75、77、81頁）在
    卷足參。是依上開證人指述內容及卷附之各項文書、證物等
    補強證據已足資擔保被告於本院調查、審理中所為之上開任
    意性自白之真實性，按據刑事訴訟法第156條之規定，自得
    據被告前開任意性自白及各該補強證據，採信被告任意、真
    實之自白，認本件事證明確，被告犯行洵堪認定，應予依法
    論科。
二、論罪
　㈠按洗錢防制法之立法目的係在於防範及制止因特定犯罪所得
    之不法財物或財產上利益，藉由洗錢行為（例如經由各種金
    融機構或其他交易管道），使其形式上轉換成為合法來源，
    以掩飾或切斷其財產或財產上利益來源與犯罪之關聯性，而
    藉以逃避追訴、處罰。倘能證明人頭帳戶內之資金係前置之
    特定犯罪所得，應逕以一般洗錢罪論處，如無前置犯罪而有
    洗錢防制法第15條之情形者，應論以特殊洗錢罪。查被告取
    得詐欺集團交付之本案帳戶，係向甲○○騙取，業經甲○○證述
    明確，而本案帳戶自甲○○遭詐騙交付後，除本件之「玉真、
    純嘉表弟」匯款外，其餘匯入款項為黃翠怜遭詐欺匯入、被
    告提領後轉交林菁萍、所屬詐欺集團乙節，亦經黃翠怜指訴
    歷歷，被告、林菁萍並經認涉犯刑法第339條之4第1項第2款
    加重詐欺罪，有本院109年度上訴字第1389號判決在卷可查
    ，是本件「玉真、純嘉表弟」之匯款實屬無合法理由匯入之
    不明款項，由被告負責提領而收受持有此來源不明、無合理
    來源之款項，再將該現金款項層轉交付林菁萍、及其他詐欺
    集團成員，其作用顯在於將犯罪集團成員所取得贓款，以現
    金形式迂迴透過車手不斷輾轉進行交付，客觀上製造金流斷
    點以掩飾、隱匿犯罪所得之來源、去向及所在，阻撓國家對
    犯罪所得之追查，所為自屬洗錢防制法第15條所稱之收受、
    持有財產物而有以不正方法取得他人向金融機構申請開立之
    帳戶，而被告既實際認知及參與不法現金贓款之收受交付，
    已足認與就洗錢部分具有掩飾、隱匿不明所得來源、去向及
    所在之洗錢犯意聯絡及行為分擔。
　㈡核被告所為，係組織犯罪條例第3條第1項後段參與犯罪組織
    罪及洗錢防制法第15條第1 項第2款之特殊洗錢罪。
　㈢公訴人認洗錢防制法部分應依該法第14條第1項處斷，尚有未
    洽，然起訴基本社會事實同一，起訴法條應予變更。
　㈣被告與「阿東」、林菁萍、及其他詐欺集團成員就前開洗錢
    犯行，彼此間均有犯意聯絡及行為分擔，皆應論以共同正犯
    。
　㈤查被告雖分數次提領款項，然本案帳戶屬詐欺集團用以持續
    收受無合理來源之財物，並用以掩飾、隱匿特定犯罪所得來
    源、去向及所在，則渠等顯係基於單一犯意聯絡，而於密接
    時間內，反覆實施前開洗錢犯行，且所侵害之法益復均相同
    ，當皆屬接續犯而應僅論以一罪。
　㈥被告係以一行為同時犯上開二罪，屬想像競合犯，依刑法第5
    5條規定，應從一重之參與犯罪組織罪處斷。
　㈦被告於偵審中自白洗錢、組織犯罪條例之犯行，依組織犯罪
    條例第8條第1項及洗錢防制法第18條之規定均應減輕其刑，
    並應於論斷時一併評價。　　
三、不另為無罪之部分：
　㈠公訴意旨略以：被告與「阿東」及「阿東」所屬詐欺犯罪組
    織成員共同基於意圖為自己不法所有之犯意聯絡，先由該詐
    欺集團成員於108年11月10日15時50分許，自稱是王道銀行
    負責信用貸款之專員，向甲○○謊稱要提供提款卡及提款卡密
    碼才能辦理貸款云云，甲○○信以為真，於108年11月11日12
    時許，將其郵局帳號0000******0000號(下稱郵局帳戶)、玉
    山銀行帳號000-0000000000000號（下稱欲山銀行帳戶）、
    本案帳戶提款卡寄給對方做為財力證明，該集團再以甲○○提
    供前開資料後，甲○○之國泰世華帳戶因設定自動扣款而於10
    8年11月21日被扣款10,602元為由，誆稱甲○○要還款，甲○○
    不疑有他，再於108年11月21日自其夫林*德之國泰世華銀行
    帳號0000****0000號帳戶轉帳1萬元至甲○○前開玉山銀行帳
    戶，再由該詐欺集團成員於108年11月21日13時許前之不詳
    時間，以不詳方式對匯款名義人「玉真、純嘉表弟」施用詐
    術，致該人陷於錯誤，於108年11月21日13時許，在位於新
    北市○○區○○路0段00號之國泰世華銀行永和分行，臨櫃以無
    摺存款方式存入15萬元至本案帳戶，因認被告另涉犯刑法第
    339條之4第1項、第2項之加重詐欺取財罪等語。　　
　㈡按犯罪事實應依證據認定之，無證據不得認定犯罪事實，不
    能證明被告犯罪者，應諭知無罪之判決，刑事訴訟法第154
    條第2項、第301條第1項分別定有明文。而所謂認定犯罪事
    實之證據，係指足以認定被告確有犯罪行為之積極證據而言
    ，該項證據自須適合於被告犯罪事實之認定，始得採為斷罪
    資料。且刑事訴訟上證明之資料，無論其為直接或間接證據
    ，均須達於通常一般之人均不致有所懷疑，而得確信其為真
    實之程度，始得據為有罪之認定，若其關於被告是否犯罪之
    證明未能達此程度，而有合理懷疑之存在，致使無從形成有
    罪之確信，根據「罪證有疑、利於被告」之證據法則，即不
    得遽為不利被告之認定。次按刑事訴訟法第161條第1項規定
    ，檢察官就被告犯罪事實，應負舉證責任，並指出證明之方
    法，因此，檢察官對於起訴之犯罪事實，應負提出證據及說
    服之實質舉證責任。倘其所提出之證據，不足為被告有罪之
    積極證明，或其指出證明之方法，無從說服法院以形成被告
    有罪之心證，基於無罪推定之原則，自應為被告無罪判決之
    諭知。
　㈢公訴人認被告涉犯上揭罪嫌，無非係以被告於警詢及偵查中
    之供述、甲○○於警詢之指述、國泰世華銀行永和分行之監視
    器翻拍照片及國泰世華銀行存款憑證（二聯式）、渣打銀行
    金山分行監視器翻拍照片、人頭帳戶匯款及盜領明細表及國
    泰世華銀行交易明細、臺灣臺北地方檢察署檢察官109年度
    偵字第3506、8573號起訴書等證據為依據。
　㈣然查：
　  1.「玉真、純嘉表弟」於108年11月21日下午1時許，在新北
      市○○區○○路0段00號國泰世華銀行永和分行，臨櫃以無摺
      存款方式存入15萬元至本案帳戶，後由被告持本案帳戶提
      款卡前往提款10萬元等事實，業經被告坦承不諱，且有國
      泰世華銀行永和分行監視器翻拍照片、國泰世華銀行存款
      憑證（二聯式）、被告於自動櫃員機提款照片及本案帳戶
      交易明細（見偵字卷第69-73、79、81、87-90頁）在卷可
      稽，前開事實堪以認定。是本之關鍵即在於「玉珍、純嘉
      表弟」之匯款原因究竟為何、究竟是否為詐欺集團係以「
      以不詳方式」、對匯款名義人「玉真、純嘉表弟」施用詐
      術，致該人陷於錯誤而為匯款。
　  2.然遍查全卷卷內並無該「玉真、純嘉表弟」之年籍資料、
      亦無「玉真、純嘉表弟」就其被害情事所為之相關證述。
      經原審函請承辦員警查明該匯款名義人身分，經該員警詢
      問國泰世華銀行承辦人員徐敬維，因臨櫃無摺存款無需確
      認身分資料，故無從查得匯款名義人身分，且由警政署16
      5系統查詢，亦無相關報案紀錄等情，有臺北市政府警察
      局中正第一分局109年8月25日北市警中正一分刑字第0000
      000000號函暨所附證人徐敬維筆錄、公務電話紀錄(見審
      訴字卷第97-103頁、第109頁)，而臺灣臺北地方檢察署10
      9年度偵字第3506、8573號起訴書亦僅能證明被害人係張
      涵絨、黃翠怜等人之詐騙經過，尚無從證明匯款名義人「
      玉真、純嘉表弟」係受詐騙而匯款。是被告所領取之上開
      款項，充其量僅能知悉是來源不明之財物，然究竟是詐欺
      取財所得贓款、恐嚇取財所得之贓款，或甚至是否是犯罪
      所得之財物實難認定，實難遽以被告領取上開款項之行為
      ，即認其涉犯加重詐欺取財等犯行。
　  3.被告自108年11月20日至26日加入詐欺集團，而甲○○因受
      詐騙而交付本案帳戶提款卡之時間為108年11月10、11日
      ，自無從認定被告共犯詐騙甲○○帳戶提款卡之犯行。
　  4.另甲○○雖受詐騙而匯款1萬602元至玉山銀行帳戶而遭人提
      領，惟被告於108年11月26日下午3時45分，在松山區塔悠
      路19號為警查獲時，身上扣得之5張提款卡、1本存摺中，
      並無甲○○玉山銀行帳戶提款卡等情，有臺北地檢署108年
      度偵字第29097號起訴書附卷可佐(見偵字卷第125-126頁)
      ，是卷內並無證據顯示甲○○玉山銀行帳戶內之受騙款項係
      由被告提領，故就被害人甲○○受騙匯款至玉山銀行帳戶之
      部分，亦難認屬被告所為。
　㈤綜上所述，檢察官所舉直接及間接證據，無從令本院確信被
    告確有前述公訴意旨所指加重詐欺之犯行，依「罪證有疑、
    利於被告」之證據法則，應為被告有利之認定。被告之犯行
    既屬不能證明，揆諸前揭判例意旨及說明，應就被告被訴加
    重詐欺部分為無罪之諭知。惟公訴意旨認此部分與前開有罪
    部分有裁判上一罪之想像競合關係，依審判不可分原則，爰
    不另為無罪之諭知，併此敘明。
參、撤銷原判決之理由：
一、原審以被告罪證明確，予以論罪科刑，固非無見。惟按洗錢
    防制法業於民國105 年12月28日修正公布，並於106年6月28
    日生效施行（下稱新法）。修正前該法（下稱舊法）將洗錢
    行為區分為將自己犯罪所得加以漂白之「為自己洗錢」及明
    知是非法資金，卻仍為犯罪行為人漂白黑錢之「為他人洗錢
    」兩種犯罪態樣，且依其不同之犯罪態樣，分別規定不同之
    法定刑度。惟洗錢犯罪本質在於影響合法資本市場並阻撓偵
    查，不因為自己或為他人洗錢而有差異，且洗錢之行為包含
    處置（即將犯罪所得直接予以處理）、多層化（即為使偵查
    機關難以追查金流狀況，以迂迴層轉、化整為零之多層化包
    裝方式，掩飾或隱匿特定犯罪所得）及整合（即收受、持有
    或使用他人犯罪所得，使該犯罪所得披上合法之外衣，回歸
    正常金融體系）等各階段行為，其模式不祇一端，上開為自
    己或為他人洗錢之二分法，不僅無助於洗錢之追訴，且徒增
    實務事實認定及論罪科刑之困擾。故而為澈底打擊洗錢犯罪
    ，新法乃依照國際防制洗錢金融行動工作組織（Financial 
    Action Task Force，下稱FATF）40 項建議之第3 項建議，
    並參採聯合國禁止非法販運麻醉藥品和精神藥物公約及聯合
    國打擊跨國有組織犯罪公約之洗錢行為定義，將洗錢行為之
    處置、多層化及整合等各階段，全部納為洗錢行為，而於新
    法第2 條規定：「本法所稱洗錢，指下列行為：一、意圖掩
    飾或隱匿特定犯罪所得來源，或使他人逃避刑事追訴，而移
    轉或變更特定犯罪所得。二、掩飾或隱匿特定犯罪所得之本
    質、來源、去向、所在、所有權、處分權或其他權益者。三
    、收受、持有或使用他人之特定犯罪所得。」以求與國際規
    範接軌。又因舊法第3 條所規範洗錢犯罪之前置犯罪門檻，
    除該條所列舉特定嚴重危害社會治安及經濟秩序之犯罪暨部
    分犯罪如刑法業務侵占等罪犯罪所得金額須在新臺幣（下同
    ）5百萬元以上者外，限定於法定最輕本刑為5年以上有期徒
    刑以上刑之「重大犯罪」，是洗錢行為必須以犯上述之罪所
    得財物或財產上利益為犯罪客體，始成立洗錢罪，過度限縮
    洗錢犯罪成立之可能，亦模糊前置犯罪僅在對於不法金流進
    行不法原因之聯結而已，造成洗錢犯罪成立門檻過高，洗錢
    犯罪難以追訴。故新法參考FATF建議，就其中採取門檻式規
    範者，明定為最輕本刑為六個月以上有期徒刑之罪，並將「
    重大犯罪」之用語，修正為「特定犯罪」；另增列未為最輕
    本刑為六個月以上有期徒刑之罪所涵括之違反商標法等罪，
    且刪除有關犯罪所得金額須在5 百萬元以上者，始得列入前
    置犯罪之限制規定，以提高洗錢犯罪追訴之可能性。從而新
    法第14條第1 項所規範之一般洗錢罪，必須有第3 條規定之
    前置特定犯罪作為聯結，始能成立。然洗錢犯罪之偵辦在具
    體個案中經常祇見可疑金流，未必瞭解可疑金流所由來之犯
    罪行為，倘所有之洗錢犯罪皆須可疑金流所由來之犯罪行為
    已經判決有罪確定，始得進一步偵辦處罰，則對於欠缺積極
    事證足以認定確有前置犯罪，卻已明顯違反洗錢防制規定之
    可疑金流，即無法處理。故而新法乃參考澳洲刑法立法例，
    增訂特殊洗錢罪，於第15條第1 項規定：「收受、持有或使
    用之財物或財產上利益，有下列情形之一，而無合理來源且
    與收入顯不相當者，處六月以上五年以下有期徒刑，得併科
    新臺幣五百萬元以下罰金：一、冒名或以假名向金融機構申
    請開立帳戶。二、以不正方法取得他人向金融機構申請開立
    之帳戶。三、規避第七條至第十條所定洗錢防制程序。」從
    而特殊洗錢罪之成立，不以查有前置犯罪之情形為要件，但
    必須其收受、持有或使用之財物或財產上利益，無合理來源
    並與收入顯不相當，且其財物或財產上利益之取得必須符合
    上開列舉之三種類型者為限。易言之，第15條之特殊洗錢罪
    ，係在無法證明前置犯罪之特定不法所得，而未能依第14條
    之一般洗錢罪論處時，始予適用。倘能證明人頭帳戶內之資
    金係前置之特定犯罪所得，即應逕以一般洗錢罪論處，自無
    適用特殊洗錢罪之餘地。例如詐欺集團向被害人施用詐術後
    ，為隱匿其詐欺所得財物之去向，而令被害人將其款項轉入
    該集團所持有、使用之人頭帳戶，並由該集團所屬之車手前
    往提領詐欺所得款項得逞，檢察官如能證明該帳戶內之資金
    係本案詐欺之特定犯罪所得，即已該當於新法第14條第1 項
    之一般洗錢罪；至若無法將人頭帳戶內可疑資金與本案詐欺
    犯罪聯結，而不該當第2 條洗錢行為之要件，當無從依第14
    條第1 項之一般洗錢罪論處，僅能論以第15條第1 項之特殊
    洗錢罪。本件雖無法認定至本案帳戶內「玉真、純嘉表弟」
    匯款資金屬詐欺之特定犯罪所得，而無法與特定詐欺犯罪為
    聯結，然此帳戶為詐欺集團以不正之詐騙方法自帳戶申設人
    甲○○取得，而「玉真、純嘉表弟」匯款款項亦非屬甲○○指示
    、具有合理來源之資金，而為被告所持有、收受，揆諸前揭
    說明，被告其後客觀上製造金流斷點以掩飾、隱匿犯罪所得
    之來源、去向及所在等行為，其犯行應當成立洗錢法防制法
    第15條第1項第2之特殊洗錢罪，原審不察，逕為無罪之諭知
    ，其適用法則難謂允洽。 
二、檢察官上訴意旨雖仍執原審業已敘明之部分指摘為無理由，
    然原判決既有上開可議之處，即無可維持，自應由本院將原
    判決予以撤銷改判。
肆、本件之科刑及沒收
一、科刑：
　㈠爰審酌被告正值青年，不思循正當途徑獲取財物，反加入詐
    騙集團，嚴重影響社會治安，行為實屬可議，應予嚴懲，惟
    念及被告犯後坦承犯行，且其非居於本案詐欺犯行之主導地
    位等情，再兼衡被告之犯罪動機、手段、詐騙金額、所生損
    害、所得利益，暨被告自述家中尚有老父、二位成年子女待
    撫養之家庭經濟狀況，入監執行前以銷售醫療器材為業，具
    有高職畢業之智識程度（見本院卷第80頁）等一切情狀，量
    處如主文第二項所示之刑。
　㈡未予強制工作諭知之說明：本案被告雖係犯組織犯罪條例第3
    條第1項後段之參與犯罪組織罪，惟徵諸「本於法律合憲性
    解釋原則，依司法院釋字第471號關於行為人有無預防矯治
    其社會危險性之必要，及比例原則等與解釋意旨不相衝突之
    解釋方法，為目的性限縮，對犯該條例第3條第1項之參與犯
    罪組織罪者，視其行為之嚴重性、表現之危險性、對於未來
    行為之期待性，以及所採措施與預防矯治目的所需程度，於
    有預防矯治其社會危險性之必要，且符合比例原則之範圍內
    ，由法院依該條例第3條第3項規定，一併宣告刑前強制工作
    （最高法院刑事大法庭108年度台上大字第2306號裁定意旨
    參照）。審酌被告於本案之參與情節非重、參與時間非久，
    是其於本案犯行所顯現之行為嚴重性及表現危險性均尚屬非
    重，另有固定職業等節，則其於執行主文所示之刑後，應已
    足令其產生警惕，而達預防再犯及矯治之效，故本件尚無宣
    告強制工作之必要，附此敘明。
二、沒收：
　㈠按犯罪所得，屬於犯罪行為人者，沒收之；前開沒收，於全
    部或一部不能沒收或不宜執行沒收時，追徵其價額，刑法第
    38條之1 第1 項前段、第3 項定有明文。查被告因參與本案
    犯行所獲取之報酬為1千元乙節，為被告供承明確，而前開
    報酬雖均未扣案，然此部分款項既屬被告因本案犯罪而取得
    對價給付之財產利益，自均應依刑法第38條之1 第1 項前段
    、第3 項規定分別宣告沒收，並於如全部或一部不能沒收或
    不宜執行沒收時，追徵其價額。
　㈡又2 人以上共同犯罪，關於犯罪所得之沒收、追繳或追徵，
    倘個別成員並無犯罪所得，且與其他成員對於所得亦無事實
    上之共同處分權時，同無「利得」可資剝奪，特別在集團性
    或重大經濟、貪污犯罪，不法利得龐大，一概採取絕對連帶
    沒收、追繳或追徵，對未受利得之共同正犯顯失公平。所謂
    各人「所分得」，應指各人「對犯罪所得有事實上之處分權
    限」，法院應視具體個案之實際情形而為認定：倘若共同正
    犯各成員內部間，對於不法利得分配明確時，固應依各人實
    際分配所得沒收；然若共同正犯成員對不法所得並無處分權
    限，其他成員亦無事實上之共同處分權限者，自不予諭知沒
    收。次按洗錢防制法第18條規定「犯第14條之罪，其所移轉
    、變更、掩飾、隱匿、收受、取得、持有、使用之財物或財
    產上利益，沒收之；犯第15條之罪，其所收受、持有、使用
    之財物或財產上利益，亦同。以集團性或常習性方式犯第14
    條或第15條之罪，有事實足以證明行為人所得支配之前項規
    定以外之財物或財產上利益，係取自其他違法行為所得者，
    沒收之。對於外國政府、機構或國際組織依第21條所簽訂之
    條約或協定或基於互惠原則，請求我國協助執行扣押或沒收
    之案件，如所涉之犯罪行為符合第3 條所列之罪，不以在我
    國偵查或審判中者為限。」關於犯罪行為人犯洗錢防制法第
    14條之罪，其所掩飾之財物本身僅為洗錢之標的，難認係供
    洗錢所用之物，故洗錢行為之標的除非屬於前置犯罪之不法
    所得，而得於前置犯罪中予以沒收者外，既非本案洗錢犯罪
    之工具及產物，亦非洗錢犯罪所得，尤非違禁物，尚無從依
    刑法沒收規定予以宣告沒收，自應依上開第18條第1 項前段
    規定予以宣告沒收。此規定係採義務沒收主義，祇要合於前
    述規定，法院即應為相關沒收之諭知，然該洗錢行為之標的
    是否限於行為人者始得宣告沒收，法無明文，是倘法條並未
    規定「不問屬於犯罪行為人與否均沒收」時，自仍以屬於被
    告所有者為限，始應予沒收。查依本案卷內證據資料顯示，
    被告除前開所獲報酬金額外，已將剩餘贓款全數轉交予林菁
    萍、其他詐欺集團成員，是被告就其餘詐得款項即洗錢標的
    部分既無渠等得自行支配處分者，揆諸前揭說明，即無從就
    此部分款項予以宣告沒收，併此敘明。
據上論斷，應依刑事訴訟法369條第1項前段、第364條、第299條
第1項前段、第300條，判決如主文。　　　
本案經檢察官李巧菱提起公訴，檢察官鍾曉亞提起上訴，檢察官
柯怡如到庭執行職務。
中　　華　　民　　國　　110 　年　　4 　　月　　1 　　日
                  刑事第十二庭  審判長法　官  陳如玲
                                      法　官  蔡如惠
　                                    法　官  郭惠玲
以上正本證明與原本無異。
如不服本判決，應於收受送達後20日內向本院提出上訴書狀，其
未敘述上訴之理由者並得於提起上訴後20日內向本院補提理由書
（均須按他造當事人之人數附繕本）「切勿逕送上級法院」。
                                      書記官  賴尚君
中　　華　　民　　國　　110 　年　　4 　　月　　1 　　日
附錄：本案論罪科刑法條全文
洗錢防制法第15條
收受、持有或使用之財物或財產上利益，有下列情形之一，而無
合理來源且與收入顯不相當者，處6月以上5年以下有期徒刑，得
併科新臺幣5百萬元以下罰金：
一、冒名或以假名向金融機構申請開立帳戶。
二、以不正方法取得他人向金融機構申請開立之帳戶。
三、規避第7條至第10條所定洗錢防制程序。
前項之未遂犯罰之。

組織犯罪防制條例第3條
發起、主持、操縱或指揮犯罪組織者，處3年以上10年以下有期
徒刑，得併科新臺幣1億元以下罰金；參與者，處6月以上5年以
下有期徒刑，得併科新臺幣1千萬元以下罰金。但參與情節輕微
者，得減輕或免除其刑。
具公務員或經選舉產生之公職人員之身分，犯前項之罪者，加重
其刑至二分之一。
犯第1項之罪者，應於刑之執行前，令入勞動場所，強制工作，
其期間為3年。
前項之強制工作，準用刑法第90條第2項但書、第3項及第98條第
2項、第3項規定。
以言語、舉動、文字或其他方法，明示或暗示其為犯罪組織之成
員，或與犯罪組織或其成員有關聯，而要求他人為下列行為之一
者，處3年以下有期徒刑，得併科新臺幣3百萬元以下罰金：
一、出售財產、商業組織之出資或股份或放棄經營權。
二、配合辦理都市更新重建之處理程序。
三、購買商品或支付勞務報酬。
四、履行債務或接受債務協商之內容。
前項犯罪組織，不以現存者為必要。
以第5項之行為，使人行無義務之事或妨害其行使權利者，亦同
。
第5項、第7項之未遂犯罰之。